ACORDAO-COMPLETO-2507192

ACÓRDÃO 17154/2021 ATA 35/2021 - SEGUNDA CÂMARA

VISTOS, relatados e discutidos estes embargos de declaração opostos Newton Antonio Dutra em face do Acórdão 8636/2021-TCU-Segunda Câmara.
ACORDAM os ministros do Tribunal de Contas da União, reunidos em sessão da Segunda Câmara, ante as razões expostas pelo Relator e com fundamento nos arts. 32, II, e 34 da Lei 8.443/1992, em:
9.1. conhecer dos embargos de declaração e rejeitá-los;
9.2. encaminhar cópia desta decisão ao Ministério da Cidadania e ao recorrente, com a informação de que o inteiro teor deste acórdão e do relatório e do voto que o fundamentam está disponível no endereço eletrônico www.tcu.gov.br/acordaos.

Embargos de declaração interposto por Newton Antonio Dutra em face do Acórdão 8636/2021-2ª Câmara, que deu provimento parcial ao recurso de reconsideração interposto pelo mesmo responsável contra o Acórdão 5392/2020-2ª Câmara, o qual julgou irregulares suas contas e o condenou ao recolhimento de débito, em solidariedade com a Agência de Desenvolvimento Cultural, Ambiental e Sócio-Econômico de Cataguases  Adecat, em razão de omissão no dever de prestar contas da aplicação dos recursos captados por força do projeto cultural denominado Museu Humberto Mauro - Montagem

Segunda Câmara

Ministério da Cidadania

3. Embargante: Newton Antonio Dutra (XXX.120.277-XX)

13.1. Ministros presentes: Bruno Dantas (Presidente), Augusto Nardes, Aroldo Cedraz, Raimundo Carreiro e Jorge Oliveira (Relator).
13.2. Ministro que não participou da votação: Bruno Dantas.
13.3. Ministros-Substitutos presentes: Marcos Bemquerer Costa e André Luís de Carvalho.

JORGE OLIVEIRA

Ministro Jorge Oliveira

Trata-se de embargos de declaração opostos por Newton Antonio Dutra em face do Acórdão 8636/2021-TCU-Segunda Câmara, de minha relatoria, que deu provimento parcial ao recurso de reconsideração interposto pelo mesmo responsável contra o Acórdão 5392/2020-TCU-Segunda Câmara, relatado pelo Ministro Aroldo Cedraz, o qual julgou irregulares suas contas e o condenou ao recolhimento de débito, em solidariedade com a Agência de Desenvolvimento Cultural, Ambiental e Sócio-Econômico de Cataguases - Adecat, em razão de omissão no dever de prestar contas da aplicação dos recursos captados por força do projeto cultural denominado "Museu Humberto Mauro - Montagem".
2. 	Reproduzo, a seguir, o essencial da peça recursal:
"2. 	É fato objetivo nos autos que: 
2.1. 	O v. acórdão embargado, de forma louvável e acertada, após análise de toda a documentação apresentada pela Recorrente, que envolveu formulários para prestação de contas em meio físico preenchidos, fotografias do espaço, reproduções de matérias veiculadas na mídia, extratos bancários, notas fiscais e recibos, somado a pesquisa na rede mundial de computadores (internet) , concluiu: 
' (...) em que pese a extemporaneidade da prestação de contas, estamos diante de um caso em que o princípio da verdade material deve prevalecer, uma vez que os fatos trazidos pelo responsável dão provas consistentes de que os recursos públicos aportados tiveram aplicação no objeto pactuado.' 
2.2. 	Ocorre que, o v. Acórdão ora embargado, distancia-se das premissas dos autos, ao concluir, com relação às notas fiscais, recibos e cheques apresentados (peças 57, 63 e 64) , que o recorrente apenas logrou êxito em comprovar a correta aplicação de R$115.232,93 dos R$130.910,10 repassados, por entender que não constaram documentos que comprovem a realização das seguintes despesas:
	Localização 
	credor 
	cheque / ordem bancária 
	nota fiscal (NF) ou recibo 
	valor (R$) 
	análise 
	conclusão 

	peça 58, p.15 
	Luiza Castro 
	1 
	Recibo 1 
	480,00 
	Não consta o cheque 1 nem o recibo 1 
	A documentação não comprova a realização da despesa 

	peça 58, p.15 
	Duarte & Ferreira Ltda. 
	2 
	1308 
	1.996,00 
	Não consta o cheque 2 nem a NF 1308
	A documentação não comprova a realização da despesa

	peça 58, p.15 
	Serralheria Carvalho&Carvalho Ltda. 
	15 
	303 
	13.201,17 
	Não consta o cheque 15 nem a NF 303 
	A documentação não comprova a realização da despesa 

2.2.1. 	Portanto, pela soma das quantias acima (RS 480,00, R$ 1996,00 e R$ 13.201,17) , concluiu o v. acórdão embargado que o recorrente não provou a correta aplicação de R$ 15.677,17. 
2.3. 	Todavia, a peça 58 p. 15 reflete, de fato, a verdade material, ou seja, que o Projeto em questão foi realizado com êxito, os recursos (R$130.910,10) foram aplicados, integralmente, de forma correta, inaugurado e entregue, ademais o recorrente realizou a prestação de contas do projeto em questão, em formulário próprio, junto à secretaria de fomento e incentivo à cultura - Sefic, com aviso de recebimento datado de 14/05/2020, tudo conforme comprova farta documentação anexada aos autos. 
2.4. 	A correta aplicação da integralidade dos recursos fica ainda mais caracterizada, quando verificamos os cheques, recibos e extratos bancários abaixo colacionados, que comprovam, inexoravelmente, a correta aplicação, da quantia destacada no v. Acórdão de R$ 15.677,17 (RS 480,00, R$ 1.996,00 e R$ 13.201,17) , senão vejamos:
[Cópia de recibo, notas fiscais, extrato bancário e cheques inserida no corpo da peça recursal]
2.4.1. 	Nesse sentido, o Recorrente logrou juntar toda documentação necessária à comprovação da correta aplicação, com êxito, da integralidade dos recursos (R$130.910,10) . 
3. 	Diante do exposto, resta inequívoco que o v. acórdão recorrido partiu de premissa equivocada, com base em erro de fato, sob a qual se fundamentou, sendo certo que o fato da prestação de contas, ainda que a destempo, ter sido apresentada acompanhada de provas de que o projeto em questão foi realizado com êxito, os recursos aplicados integralmente de forma correta, inaugurado e entregue, é decisivo para alterar o resultado do julgamento, impondo sua reconsideração, para reconhecer a total regularidade das contas, excluindo qualquer imputação de débito. 
4. 	Desta forma este e. TCU fará prevalecer a matéria de prova carreada, em consonância com precedentes deste Tribunal, senão vejamos: 
'EMBARGOS DECLARATÓRIOS. EFEITOS MODIFICATIVOS. ERRO DE FATO. EXCEPCIONALIDADE DO CASO. Ocorrendo erro de fato no acórdão do embargo, face ter-se reconhecido protesto por novos esclarecimentos do perito, quando, na realidade, isso não ocorreu, consoante realçaram as instâncias ordinárias, há de se corrigir o julgado para fazer prevalecer a matéria de prova nelas acertadas. Embargos conhecidos e acolhidos com efeitos modificativos, para não conhecer do recurso' (EDRESP, Nº 131883, STJ, Rel. Min. José Arnaldo da Fonseca, julgado em 13/9/2000) . 
'É admitido o uso de embargos de declaração com efeitos infringentes, em caráter excepcional, para a correção de premissa equivocada, com base em erro de fato, sobre a qual tenha se fundado o acórdão embargado, quando tal for decisivo para o resultado do julgamento' (EDcl no REsp 599653/SP, 3ª Turma, Min. Nancy Andrighi, DJ de 22/8/2005) . 
5. 	Soma-se ao exposto que, dentre os princípios processuais aplicáveis ao processo no âmbito do Tribunal de Contas da União, se destaca o PRINCÍPIO DA VERDADE MATERIAL, que já foi prestigiada no v. acórdão vergastado e merece ser, mais uma vez, prestigiado nos presentes Embargos. 
6. 	O princípio da verdade material assevera que, na apuração dos fatos, deve-se sempre buscar o máximo de aproximação com a certeza. 
7. 	Sua aplicação ao processo administrativo justifica-se na medida em que a Administração, na busca constante pela satisfação do interesse público, não deve conformar-se com a verdade meramente processual. Tem o poder-dever de avançar na atividade investigatória, valendo-se de elementos diversos daqueles trazidos aos autos pelos interessados, desde que os julgue necessários para a solução do caso. 
8. 	Por fim, na busca da verdade material, julgamentos pretéritos não têm o condão de fazer coisa julgada e não impedem que diante de novas situações se apontem falhas anteriormente não identificados por quaisquer motivos. 
9. 	Por todas essas razões que este e. TCU tem o poder-dever de avançar na atividade investigatória, valendo-se de todas as provas trazidas aos autos pelos Recorrentes, uma vez que obviamente são imprescindíveis para a solução do caso, mediante a devida observância do Princípio da verdade material. 
10. 	Ante todo o expendido, requer a V.Exa. sejam conhecidos e acolhidos os presentes Embargos, declarado o r. Acórdão, aplicando o competente efeito infringente, para o fim de, considerando a situação excepcional como a que se apresenta, afastando-se a premissa equivocada de que o mesmo partiu, em prestígio aos princípios do contraditório, da ampla defesa, do formalismo moderado e da verdade real, seja dado provimento ao Recurso de Reconsideração, reconhecendo estar suficientemente demonstrado que o Projeto em questão foi realizado com êxito e o Recorrente realizou a correta prestação de contas do projeto em questão na sua integralidade." 
	É o relatório.

Pedro Machado Bezerra (229010/OAB-RJ) e outros, representando Newton Antonio Dutra

Não atuou

EMBARGOS DE DECLARAÇÃO EM RECURSO DE RECONSIDERAÇÃO EM TCE. AUSÊNCIA DE OMISSÃO, CONTRADIÇÃO OU OBSCURIDADE. IMPOSSIBILIDADE DE ATRIBUIÇÃO DE EFEITOS INFRINGENTES AOS EMBARGOS ANTE A INEXISTÊNCIA DE ERRO DE FATO. REJEIÇÃO.

TOMADA DE CONTAS ESPECIAL (TCE)

não atuou

Conheço dos embargos de declaração opostos por Newton Antonio Dutra em face do Acórdão 8636/2021-TCU-Segunda Câmara, de minha relatoria, que deu provimento parcial ao recurso de reconsideração interposto pelo mesmo responsável contra o Acórdão 5392/2020-TCU-Segunda Câmara, relatado pelo Ministro Aroldo Cedraz, o qual julgou irregulares suas contas e o condenou ao recolhimento de débito, em solidariedade com a Agência de Desenvolvimento Cultural, Ambiental e Sócio-Econômico de Cataguases - Adecat, em razão de omissão no dever de prestar contas da aplicação dos recursos captados por força do projeto cultural denominado "Museu Humberto Mauro - Montagem".
Por meio do acórdão embargado, o Tribunal reduziu o valor do débito imposto aos responsáveis de R$ 130.910,10 para R$ 15.677,17, por considerar que a apresentação da prestação de contas ao órgão repassador, ainda que a destempo, logrou comprovar a regular aplicação da maior parte dos recursos transferidos.
Nesta etapa processual, o embargante não aponta especificamente nenhuma omissão, contradição ou obscuridade no acórdão embargado, mas busca rediscutir o mérito do julgamento, pleiteando que sejam dados efeitos infringentes aos embargos, de modo a considerar que as cópias de notas fiscais, recibos, cheques e extrato de conta bancária por ele trazidos nesta ocasião suprem as falhas existentes na prestação de contas e comprovam a regular aplicação da integralidade dos recursos recebidos.
A jurisprudência desta Corte é pacífica no sentido de admitir, em caráter excepcional, a modificação de julgado por meio de embargos de declaração com efeitos infringentes, nos casos em que o acórdão embargado tenha se escorado em premissa equivocada com base em erro de fato. Nessa linha, cito o seguinte excerto da Jurisprudência Selecionada:
"Excepcionalmente, admite-se a modificação de julgado por meio de embargos de declaração com efeitos infringentes, para a correção de premissa equivocada com base em erro de fato, sobre a qual tenha se fundado o acórdão embargado, quando o erro tenha sido decisivo para o resultado do julgamento."  (Acórdão 2883/2015-TCU-Plenário, Relator Ministro Benjamin Zymler)  
Não é o caso da matéria ora examinada. Não houve premissas equivocadas nem erro de fato no julgamento que resultou no Acórdão 8636/2021-TCU-Segunda Câmara, o qual se baseou nas provas e documentos existentes nos autos até então e na declaração da Secretaria de Fomento e Incentivo à Cultura - Sefic, que analisou e validou os comprovantes das despesas a ela apresentados.
O princípio da verdade material, que socorreu os responsáveis quando da prolação do acórdão embargado, não pode valer-lhes nesta oportunidade, uma vez que as cópias dos comprovantes sequer foram examinadas pela Sefic. 
	Ante o exposto, VOTO pela adoção da minuta de acórdão que submeto a este Colegiado.
TCU, Sala das Sessões, em 5 de outubro de 2021.
JORGE OLIVEIRA 
Relator